【裁判字號】    99,台上,4137
【裁判日期】    990701
【裁判案由】    違反毒品危害防制條例
【裁判全文】
最高法院刑事判決            九十九年度台上字第四一三七號
上  訴  人  甲○○
上列上訴人因違反毒品危害防制條例案件，不服台灣高等法院中
華民國九十七年七月十八日第二審判決（九十七年度上訴字第二
三○八號，起訴案號：台灣桃園地方法院檢察署九十六年度偵字
第二○九五號），提起上訴，本院判決如下：
    主  文
原判決關於甲○○有罪部分撤銷，發回台灣高等法院。
    理  由
本件原判決認定：上訴人明知海洛因為毒品危害防制條例第二條
第二項第一款所列之第一級毒品，不得販賣，竟基於販賣營利之
概括犯意，向馬大傑販入海洛因，再以其所有之0000000
000號行動電話做為聯絡工具：(一)自民國九十五年十一月二十
一日起，至九十六年一月十一日前某日止，分別以新台幣（下同
）一千元至二千元不等之代價，在桃園縣桃園市○○路及中華路
口、中華路及南華路口等地，販賣海洛因予鐘正明六次（一次二
千元，五次一千元）。又於九十六年一月十一日十時三十三分許
，在其同市○○街九十三巷二十七號住家附近，以一千五百元代
價，販賣海洛因一包予鐘正明。(二)自九十五年十一月二十一日起
，至九十六年一月十日止，約以每日一次、每次一千元至四千元
不等之代價，在其住家附近，販賣海洛因予莊世珍約五十次（一
次四千元，餘均一千元）。又於九十六年一月十一日上午，分別
接續以一千元、三千元代價，販賣海洛因二次予莊世珍，又於同
日二十二時四十分許，接續再以三千元之代價，在其住處附近停
車場販賣海洛因一包予莊世珍。(三)自九十五年十一月二十六日起
，至九十六年一月十一日止，每隔一至二日，分別以一千元至三
千元不等之代價，在其住家附近，販賣海洛因予李逢春約二十三
次（一次三千元，餘均一千元）。(四)九十五年十二月二十七日在
其住家附近，九十六年一月四日在同市南門市場，同月五日及八
日在同市○○路某店，分別販賣六千元、二千元、一千元、一千
元之海洛因予池信裕等情。因而撤銷第一審之判決，改判論處上
訴人販賣第一級毒品罪刑，固非無見。
惟查：(一)、刑事法上集合犯之概念，乃指本質上具有反覆、延續
實行之特徵，立法時予以特別歸類，定為犯罪構成要件之行為要
素，亦即就某些在密切接近之一定時、地，所持續實行之同種類
複次行為，依照社會通念，將之歸為一個行為，成為包括之一罪
，給予一個刑法評價。是關於集合犯之判斷，除應考量行為人主
觀上是否出於反覆實行之概括犯意外，尚應斟酌客觀上之法律規
範本來意涵、實現該犯罪目的之必要手段、社會生活經驗中該犯
罪必然反覆實行之常態與社會之通念等因素。就販賣毒品行為言
，既查嚴、罪重，且不敢亦無法公然從事客觀上之犯罪目的，並
非必須多次作為始克達成，於一般生活中，亦難認持續販賣毒品
仍屬常態，社會通念尤難容許一再違犯，一向採取從嚴禁毒態度
之立法者，更無將之特別歸類為包括一罪之設計原意，自應依一
般法律適用原則，以一行為一罪一罰處遇之。原判決徒以上訴人
多次販賣海洛因之犯行，係「基於反覆實行之犯意，在密切接近
之一定時、地，持續實行複次販賣毒品行為」，即謂「應成立集
合犯一罪」，其法律見解自欠允洽，難認適法。(二)、被告以外之
人在警詢之陳述，依刑事訴訟法第一百五十九條第一項規定，除
有同法第一百五十九條之二、第一百五十九條之三及第一百五十
九條之五等情形外，並無證據能力。原判決以「證人鐘正明、莊
世珍、李逢春、池信裕等人於警詢說辭，固屬審判外陳述之傳聞
證據，惟該等證人業經原審（第一審）行交互詰問程序，賦予被
告（上訴人）及辯護人行使對質權、反對詰問權之機會」，即謂
「各該警詢筆錄亦屬原審（第一審）交互詰問內容之一部分，自
有證據能力」（見原判決第三頁第九至十四行），按之前開規定
，顯有違誤。(三)、被告以外之人於檢察事務官、司法警察官或司
法警察調查中所為之陳述，與審判中不符時，其先前之陳述具有
較可信之特別情況，且為證明犯罪事實存否所必要者，依刑事訴
訟法第一百五十九條之二規定，固得為證據。惟於此種情形，必
須同時具備信用性（可信性）之情況保障及必要性兩項傳聞法則
例外之要件，其先前所為之陳述，方足以取代審判中反對詰問之
可信性保證而得為證據。原判決雖謂「莊世珍、李逢春二人於原
審（第一審）所述與警詢頗有出入，惟觀諸原審（第一審）檢察
官所提被告甲○○於桃園監獄會客時與接見人之錄音談話譯文，
確有被告甲○○指示其接見人轉告莊世珍、李逢春、鐘正明等人
說是公家買的等情，有勘驗筆錄在卷可參，且被告甲○○亦坦承
有上開談話，顯然上開證人於警詢說辭，未受干擾之外部情狀，
自具有較可信力，依刑事訴訟法第一百五十九條之二規定，其等
警詢當有證據能力」（見原判決第三頁第十四至二二行），然原
審就莊世珍、李逢春在警詢時陳述之外部附隨環境與條件究為如
何之觀察？結果為何？是否得據為已具可信性情況保障之傳聞法
則例外之判斷？原判決並未進一步詳加敘明，僅以上訴人於第一
審託人轉知莊世珍、李逢春改稱係與上訴人合資購買海洛因云云
，即謂渠等於警詢時之陳述未受干擾，較具可信性，為有證據能
力，非唯速斷，且置前開「必要性傳聞法則例外之要件」於不論
，亦有理由不備之可議。(四)、有罪判決書，依刑事訴訟法第三百
零八條之規定，應記載犯罪事實，此所稱之犯罪事實，凡屬犯罪
構成要件要素之行為而與論罪科刑有關者，均應依法詳加認定，
明確記載，使達可得認識訴訟客體內容之實體法事實關係之程度
，而無礙於犯罪同一性之辨別，始足為適用法律及判斷其適用是
否適當之準據。原判決事實欄就上訴人販賣海洛因予莊世珍（九
十五年十一月二十一日至九十六年一月十日）、李逢春部分，係
分別記載「約五十次」、「約二十三次」，俱未明確認定此部分
實際之販毒次數。則上訴人前揭分別販賣海洛因予莊世珍、李逢
春之犯罪事實，即尚屬未臻明瞭，原審未深入詳加調查審認，遽
以上開不明確之販毒次數，作為上訴人販賣所得應予沒收之計算
基準，自有違法。以上或為上訴意旨所指摘，或為本院得依職權
調查之事項，因原判決上述之違背法令，影響於事實之確定，本
院無可據以自為裁判，應將原判決關於上訴人有罪部分撤銷，發
回原審法院更為審判。
據上論結，應依刑事訴訟法第三百九十七條、第四百零一條，判
決如主文。
中    華    民    國  九十九  年    七    月    一    日
                      最高法院刑事第六庭
                          審判長法官  謝  俊  雄
                                法官  陳  世  雄
                                法官  魏  新  和
                                法官  徐  文  亮
                                法官  吳  信  銘
本件正本證明與原本無異
                                      書  記  官
中    華    民    國  九十九  年    七    月    六    日
                                                      V

司法院資訊處製作；財團法人民間司法改革基金會備份。
